【裁判字號】    92,訴,467
【裁判日期】    920820
【裁判案由】    偽造文書等
【裁判全文】
臺灣桃園地方法院刑事判決                          九十二年度訴字第四六七號
    公  訴  人  臺灣桃園地方法院檢察署檢察官
    被      告  丙○○原名乙.
    輔  佐  人
    即被告之女  丁○○
右列被告因詐欺案件，經檢察官提起公訴（九十二年度偵續字第十五號），本院判決
如左：
    主  文
丙○○意圖為自己不法之所有，以詐術使人將本人之物交付，處有期徒刑壹年貳月。
偽造之「公信法律事務所」印章、印文各壹枚，「鍾偉成」印章、印文各壹枚，均沒
收。
    事  實
一、丙○○（原名乙○○）基於意圖為自己不法所有之犯意，明知其並無意再與女子
    結婚之真意，然為藉此自女子處詐得金錢等財物，先於民國八十六年五月間某日
    ，於在不詳報紙之桃竹苗廣告版，刊登徵婚啟事之廣告，其上載明「每月願予配
    偶四萬元之治家費」，以伺機找尋詐騙之對象，適甲○○因早於六十八年間喪偶
    ，多年來獨立撫養三名兒女成人，兒女留家陪伴之時間日減，甲○○為免老年孤
    獨無助，遂興起再尋求伴侶互相扶持共度餘生之念頭，而自報紙廣告上找尋相關
    之啟事，八十六年五月二十六日，甲○○見丙○○所刊登之前述徵婚啟事，因見
    條件優渥，幾經考慮，乃以電話與丙○○連繫，丙○○覺機不可失，乃藉口稱「
    因覺鄉間女性較為老實，所以在桃竹苗版上刊登廣告徵婚」等語，並勸誘甲○○
    留下聯絡電話及工作地點，丙○○於當日下午即至甲○○之工作地點查探，事後
    並多次撥電話給甲○○，以求接近甲○○，並於二日後，丙○○即約甲○○前往
    位於台北市之松山火車站見面，甲○○應允赴約，二人見面後，甲○○對丙○○
    尚有好感，丙○○為遂行繼續與甲○○交往及藉以詐取財物之目的，明知其原有
    坐落於臺北縣新店市○○路一四五巷十八號之不動產房地，早於八十四年三月二
    十五日即為債權人聲請法院查封並進行強制執行程序，並於八十五年六月二十二
    日，由徐秀球應買取得所有權，仍刻意隱瞞該等事實，與甲○○初次見面時，即
    大肆吹擂稱，在臺北縣市擁有二筆房地產，且另詐稱，因提供台胞證予親戚在中
    國大陸作生意，每月中國大陸之親戚會匯款新臺幣（以下同）十五萬元回台，作
    為投資之報酬等語，致使甲○○誤認丙○○家財萬貫，若與之有緣，晚年生活當
    可無慮。丙○○見已取得甲○○之好感，隨即展開進一步詐騙金錢之行動，當日
    丙○○送甲○○返家途中，向甲○○誑稱，日前遭搶，向甲○○借貸三千元，並
    依約返還，以取得甲○○之信任；同年六月十八日，丙○○為取信甲○○，乃基
    於偽造印章及印文之犯意，明知並無「公信法律事務所」及「鍾偉成」律師此人
    之存在，仍偽刻該等印章各一枚，並製作上蓋有「公信法律事務所」及律師「鍾
    偉成」印文各一枚之遺囑一紙，其上記載「立遺囑人乙○○（即丙○○）與甲○
    ○是夫妻，但是有某種原因而沒辦戶口登記為夫妻，所以立遺囑萬一有不幸之日
    而逝世，願意將所有遺產和積蓄現金以長子羅倫忠平分，立遺囑人若是有欠債務
    ，一切與甲○○無關」等語，足生損害於「鍾偉成」及律師於社會上之公信力。
    丙○○並持該遺囑對甲○○謊稱，此遺囑已有律師見證，具遺囑之效力，以示對
    甲○○是真心對待，遺囑正本並交由甲○○留存，甲○○並另請其同事邱饒曉梅
    於前述「遺囑」上簽章為另位見證人，甲○○為此深受感動，並對於丙○○堅信
    不移，解除心防，開始接受丙○○。丙○○見時機成熟，乃開始向甲○○騙稱因
    有堂哥「羅文富」為政府官員，無法繼續經營以前之二胎放款，乃將相關業務轉
    介其經營，蠱惑甲○○提出甲○○之積蓄交由其放款處理以獲利，並要甲○○放
    心，反正其死後遺產之一半歸甲○○繼承所有等語，甲○○不疑有他，遂陸續多
    次提出積蓄交予丙○○，丙○○為取信於甲○○，避免甲○○懷疑，每次甲○○
    交付金錢後，均書立同面額之本票交甲○○收存，共計詐騙金額為一百五十萬元
    ；嗣丙○○見甲○○經濟能力日窮，已無力一次提供大筆金額，又於八十六年八
    、九月間慫恿甲○○標下前已參加之合會金，交由其放款予他人得利，甲○○乃
    將所標得之合會金交予丙○○，共計八十六萬元；待丙○○所簽發之本票發票日
    將屆，且甲○○之經濟情形已愈形窘迫，丙○○即藉口日漸疏遠甲○○，甲○○
    經友人提醒，查覺有異，要求丙○○提出放款或獲利等資料，丙○○則多所拖延
    ，旋即不知去向，行蹤全無，甲○○遍尋丙○○不著，始知落入丙○○有計畫之
    圈套受騙，丙○○總計詐得二百三十六萬元。
二、案經甲○○訴請臺灣桃園地方法院檢察署檢察官偵查起訴。
    理  由
一、訊據被告丙○○固不否認甲○○陸續借予前述二百三十六萬元之金錢，惟矢口否
    認有為前述詐欺及偽造印章、印文之犯行，辯稱：並未詐騙告訴人即被害人美珍
    ，且確實有鍾偉成律師其人，甲○○的金錢均交由「陳進發」去放款云云。惟查
    被告有計畫的取得告訴人甲○○的信任，並且以幫助甲○○投資放款為由，陸續
    自甲○○處詐得總計二百三十六萬元之事實，業據告訴人甲○○陳述詳在卷，核
    與告訴人之偵查訊問筆錄內容相符；另查被告所不否認交付甲○○之「遺囑」，
    經甲○○當庭提出正本，經核與卷內影本相符，其上確實印有見證人「公信法律
    事務所」及律師「鍾偉成」之印文，經本院依職權向中華民國律師公會全國聯合
    會查證結果，該會以九十二年四月二十五日（九二）律聯字第九二０七四號函覆
    本院稱，遍查各地律師公會名錄，均無鍾偉成先生入會登記，又查法務部網站，
    其並無律師證號等語，經核與公訴人之查證結果亦符。是被告係偽造不存在之律
    師「鍾偉成」及「公信法律事務所」之印章，並偽造印文於「遺囑」，用以增加
    其「遺囑」之公信力，犯有偽造印章、印文罪，及以之遂行其詐欺甲○○之目的
    ，當屬合理之推論。此外，尚可自以下間接證據，證明被告之犯行。
二、按認定犯罪事實所憑之證據，並不以直接證據為限，即綜合各種間接證據，本於
    推理作用為認定犯罪事實之基礎，如無違背一般經驗法則，尚非法所不許；又間
    接事實之本身雖非證據，然因其具有判斷直接事實存在之作用，故經由間接事實
    所形成之間接證據，即具有證據能力，但如何由間接事實推論直接事實之存在，
    仍應為必要之說明，始足斷定其所為推論是否合理。須強調者，無論直接或間接
    證據，其為訴訟上之證明，須於通常一般之人均不致有所懷疑而得確信其為真實
    之程度者，始得據為有罪之認定，最高法院七十六年台上字第四九八六號判例同
    此意旨，此方符刑事訴訟法第一百五十四條及第一百五十五條第二項所揭示的嚴
    格證明程序。查本案尚有以下間接證據，足以推翻被告所辯，並進而可以合理推
    斷被告確有詐欺之犯行：
（一）按我國民法規定之遺囑僅有自書遺囑、公證遺囑、密封遺囑、代筆遺囑及口授
      遺囑五種，律師係經由國家考試及格之專業法律人士，對於五種遺囑之製作及
      其要求之要件，理應甚為明悉。查被告所提出之遺囑，顯然不符法定要件，尚
      無可能為專業律師所製作。又查該遺囑製作之時間，載為八十六年六月十八日
      ，距被告與告訴人認識之同年五月二十六日，不到一個月，竟然謂遺產中一半
      予告訴人等語，是該遺囑應係被告自行製作用以遂行其欺騙告訴人之工具，甚
      為合理。
（二）再查被告稱其取自告訴人之新台幣一百五十萬元，均交給陳進發放貸二胎予第
      三人，以賺取利息等語。惟查民間所謂之「二胎」，於法律上之意義，即為第
      二順位之抵押權，則其手上應持有第三人陳進發轉交予其放款證明之本票、抵
      押權設定契約書及他項權利證明書等文件，以為其交付款項之證明，否則至少
      其亦應有交付金錢予第三人陳進發之證據，然其被告僅空言指出該人，對於該
      人之其他資料，均為能提出有效之證明，以供本院查明。是此係被告臨訟時所
      為辯解，亦應為合裡之推論。
（三）另查被告辯稱尚交付告訴人之八十六萬元，經同意係放貸予他人使用等語，惟
      查被告若確有經手此項放款，被告手上應有第三人之借貸證明文件，惟被告始
      終無法提出類此之證據，以實其說，是被告是否有另放貸予第三人之事實，殊
      值懷疑？
（四）又查被告與告訴人係在八十六年五月底始認識連繫，約在同年十月間，被告即
      積極取得告訴人之二百餘萬元財物，且避不見面，於短短數月間的時間內，被
      告前後轉變如此鉅大，是其與被害人自交往之初，即係計畫性地詐騙被害人。
（五）末查被告明知其原有之坐落台北縣新店市○○路一四五巷十八號之房地，早於
      八十四年三月二十五日為債權人聲請法院查封進行強制執行程序，於八十五年
      六月八日由法院囑託塗銷查封，並於八十五年六月二十二日，由徐秀球拍定取
      得並登記為所有權人。有建物登記謄本及土地建物清冊各一件，經提示被告所
      不否認在卷，衡情被告既不可能不知情，猶持已失效之建物所有權狀，告知被
      害人名下尚有房地，想係為取得被害人之信任，已屬合理。
三、核被告所為，係犯刑法第三百三十九條第一項詐欺取財既遂罪，及刑法第二百十
    七條第一項偽造印章、印文罪。其偽造印章之前階段行為，為後階段之偽造印文
    罪所吸收，不另論罪。被告陸續多次所為詐欺犯行，係屬一個縝密犯罪計畫下的
    接續行為，論以一詐欺取財既遂罪，公訴人認為係顯係基於概括犯意為之的連續
    犯，恐有誤會；且被告為有權製作其遺囑之人，雖其上有偽造之印文，惟不影響
    該遺囑於民法上可能生其他之法律效果，尚難認該「遺囑」為內容不實之偽造文
    書，公訴人認被告另犯偽造文書罪，亦有誤會。又被告所犯偽造印文罪顯係為達
    其詐欺取財罪目的之手段，二罪間有方法、結果及手段、目的之牽連關係，為牽
    連犯，應從一重之詐欺取財罪論處。爰審酌被告假藉徵婚廣告，處心積慮製造多
    金之外表及誠懇之態度，並偽造律師印文，害及律師專業人士之公信力，致被害
    人陷於錯誤，將多年積蓄之二百三十六萬元均交付被告花用一空之犯罪動機、目
    的及犯罪造成之損害；不僅如此，對於被害人而言，受損最重的，恐係其無法計
    算的感情及對人的信任感，又被告犯後於檢察官前假意稱願與被害人和解，分期
    償還被害人財產上的損失，見檢察官為不起訴處分後，旋即對被害人不聞不問，
    避之不理，未付分文，檢察官撤銷原不起訴處分，續行偵查後，又刻意提出早已
    施效之建物謄本影本，企圖混淆檢察官調查方向，及於本院審理期間，不僅未與
    被害人達成和解，尚且未與被害人連繫談論如何和解等事宜之犯後態度，再審酌
    被告於審理期間罹病，造成大腦梗塞，併左側肢無力及失語症，即所謂「中風」
    病狀，有被告輔佐人所提出之為恭紀念醫院診斷證明書影本一件，及本院審理時
    親見被告行動及言語甚為困難等一切情狀，量處如主文所示之刑，以示懲儆。又
    查被告所偽造之「公信法律事務所」及律師「鍾偉成」之印章各一枚雖未扣案，
    及印文各一枚，尚難認已滅失，不問是否屬被告所有，應依刑法第二百十九條之
    義務宣告沒收之規定，併宣告均沒收。
據上論斷，應依刑事訴訟法第二百九十九條第一項前段，刑法第三百三十九條第一項
、第二百十七條第一項、第五十五條、第二百十九條，罰金罰鍰提高標準條例第一條
前段，判決如主文。
本案經檢察官邱曉華到庭執行職務
中    華    民    國      九十二      年      八      月      二十      日
                                  臺灣桃園地方法院刑事第二庭
                                      法  官  錢  建  榮
右正本證明與原本無異。
如不服本判決，應於判決送達後十日內向本院提出上訴狀( 應附繕本 )，上訴於臺灣
高等法院。
                      書記官  劉  寶  霞
中    華    民    國      九十二      年      九      月       二       日
附錄本案論罪科刑法條全文：
刑法第三百三十九條
意圖為自己或第三人不法之所有，以詐術使人將本人或第三人之物交付者，處五年以
下有期徒刑、拘役或科或併科一千元以下罰金。
以前項方法得財產上不法之利益或使第三人得之者，亦同。
前二項之未遂犯罰之。


司法院資訊處製作；財團法人民間司法改革基金會備份。
